臺灣嘉義地方法院民事判決　　　　　　　 99年度訴字第465號
原　　　告　蔡玉琳
訴訟代理人　郭月勸
被　　　告　陳黛婉
上列當事人間請求塗銷抵押權登記事件，本院於民國100月1月12
日言詞辯論終結，判決如下：
  主  文
原告之訴駁回。
訴訟費用由原告負擔。
  事實及理由
一原告起訴主張：訴外人許德和前開立面額新臺幣（下同）220
  萬元之本票1紙交原告收執，屆期未獲清償，經原告聲請臺灣
  臺北地方法院民國98年度司票字第21671號本票准予強制執行
  之裁定，刻由本院執行處以98年度司執助字第641號強制執行
  （下稱系爭執行事件）。然許德和所有坐落嘉義縣新港鄉○○
  ○○段219號（重測前為月眉潭段360-3號，下稱219號土地）
  ，應有部分96分之8之土地，經於84年5月間，設定本金最高限
  額500萬元之抵押權予被告，存續期間為84年5月1日至94年4月
  1日，及同段221號（重測前為360-2號，下稱221號土地），應
  有部分96分之8之土地，經於84年9月間設定本金最高限額1,00
  0萬元之抵押權予被告，存續期間為84年9月13日至94年9月12
  日，期間雖均早已屆滿，惟迄未塗銷抵押權登記。又系爭執行
  事件鑑定219號、221號土地底價分別為1,550,000元與1,191,0
  00元，惟竟分別設定高達500萬元與1,000萬元之最高限額抵押
  權，嗣經執行法院通知原告該執行恐無實益。被告經執行法院
  通知，至今無從提出他項權利證明書、抵押權設定契約書及債
  權證明等文件以陳報抵押權金額，足證所擔保之債權並不存在
  ，且被告與許德和間最高限額500萬元、1,000萬元之抵押權設
  定係通謀虛偽意思設定，況存續期間均早已屆滿，惟迄不塗銷
  抵押權登記，許德和既怠於行使權利，原告爰依民法第242條
  規定及最高法院72年臺上字第3534號判例意旨，代位訴外人許
  德和行使所有權、民法第184條規定，訴請被告塗銷系爭抵押
  權登記。被告所提本院88年度拍字第521、522號拍賣抵押物裁
  定尚無從認定與系爭最高限額抵押權有何關連，且該裁定程序
  僅為形式審查，未經實質審理，難以證明該債權確實存在，又
  果該債權屬實，被告未進而聲請強制執行，顯悖於常情，況該
  執行名義於88年間成立，迄今已逾10年，縱該債權彼時確實存
  在，亦可能早已清償等有消滅或妨礙債權人請求之事由發生，
  否則被告於系爭執行事件為何不依通知提出他項權利證明書、
  抵押權設定契約書及債權證明文件等為參與分配之聲明，足認
  系爭最高限額抵押權所擔保之債權並不存在。再依票據法第22
  條及民法第881條之15之規定，被告所提附表二本票之到期日
  最晚者為87年12月31日，是其消滅時效完成亦早已逾5年之期
  間，抵押權業已因除斥期間而消滅。聲明：被告應將219號土
  地應有部分96分之8，於84年5月2日在嘉義縣大林地政事務所
  （下稱大林地政）以收件字號林地登二字第001828號所為本金
  最高限額500萬元之抵押權設定登記，及221號土地應有部分96
  分之8，於84年9月15日在大林地政以收件字號林地登二字第00
  4238號所為本金最高限額1,000萬元之抵押權設定登記予以塗
  銷。
二被告辯稱：許德和向被告借款400萬元，另向訴外人李文華借
  款450萬元，設定抵押權時全部以被告名義設定，本件抵押權
  被告擔保之債權僅400萬元本金，本件抵押權登記係真正有金
  錢借款債權存在，並經被告聲請本院88年度拍字第521號、第5
  22號裁定准予拍賣抵押物，惟被告付律師費後，才發現系爭土
  地只值300多萬元，且律師表示系爭土地共有人很多，許德和
  應有部分僅96分之8，處分要經他共有人同意，被告不想再花
  錢，且要花很多時間，故未聲請執行，被告因認許德和刻意欺
  騙，對其提出刑事告訴，但不起訴。又依民法第880條規定，
  抵押權之實行，於時效消滅完成後5年內仍得為之，且抵押權
  消滅原因，除清償、抵銷拋棄、免除或混同外，並無因存續期
  間屆滿而喪失抵押權之明文規定，故本件在債權未完全獲得清
  償前，可繼續維持抵押權之存在，而許德和未完全清償被告之
  債權，被告之抵押權仍繼續存在等語。聲明：原告之訴駁回。
三下列事項為兩造所不爭執（見本院卷第85頁、第86頁），應堪
  採認：
(一)原告執有許德和於94年10月27日簽發，到期日95年10月27日，
  面額220萬元之本票，向臺灣臺北地方法院聲請以98年度司票
  字第21671號裁定准予強制執行，並聲請強制執行，經本院以
  系爭執行事件受理，執行許德和所有系爭土地。
(二)許德和以其所有219號土地應有部分96分之8為標的物，於84年
  5月2日經大林地政以收件字號林地登二字第001828號辦竣以被
  告為抵押權人，本金最高限額500萬元之抵押權設定登記；以
  其所有221號土地應有部分96分之8為標的物，於84年9月15日
  經大林地政以收件字號林地登二字第004238號辦竣以被告為抵
  押權人，本金最高限額1,000萬元之抵押權設定登記。
(三)被告以許德和屆期未清償上開抵押權所擔保之借款債權為由，
  於88年5月17日向本院聲請以88年度拍字第521、522號裁定准
  予拍賣系爭土地。
四兩造爭執事項：
(一)系爭抵押權登記所擔保之債權是否存在、抵押權設定是否通謀
  虛偽意思表示、是否因存續期間屆至而消滅、是否所擔保債權
  罹於時效而逾5年不實行？
(二)原告請求塗銷系爭抵押權登記，有無理由？
五本院論述如下：
(一)系爭抵押權登記所擔保之債權是否存在、抵押權設定是否通謀
  虛偽意思表示、是否因存續期間屆至而消滅、或是否所擔保債
  權罹於時效而逾5年不實行？
1.按民法第87條之通謀虛偽表示，指表意人與相對人相互明知為
  非真意之表示而言，故表意人之相對人不僅須知表意人非真意
  ，並須就表意人非真意之表示相與為非真意之合意，始為相當
  。又按第三人主張表意人與相對人通謀而為虛偽意思表示者，
  該第三人應負舉證之責（最高法院51年度臺上字第215號判例
  意旨、48年度臺上字第29號判例意旨參照）。本件原告主張：
  被告間就系爭土地所為設定抵押權行為係通謀虛偽意思表示而
  無效之事實，為被告所否認，並以前揭情詞置辯，自應由原告
  就此事實負舉證責任。
2.被告辯稱：許德和向被告借款400萬元，另向訴外人李文華借
  款450萬元，設定抵押權時全部以被告名義設定，本件抵押權
  被告擔保之債權僅400萬元本金，本院88年度拍字第521號聲請
  書附表二3張面額各100萬元本票及本院88年度拍字第522號卷
  聲請狀附表二票號484151號票面金額100萬元的本票即借貸400
  萬元而簽立之本票等情，業經證人許德和到庭具結證稱：被告
  於80幾年時借款給伊，金額共850萬元，伊印象中全部都是匯
  款交付，伊有簽本票並設定，本票到期日就是約定還款時間，
  伊因李文華關係認識被告，是李文華跟被告內部湊錢一起借給
  伊，本院88年度拍字第522、521號卷聲請狀後附本票都是伊簽
  發，本票有寫受款人李文華是因為借給伊的錢有些是李文華的
  ，所借的這筆錢是李文華的，伊就寫李文華，伊不曉得她們內
  部是如何湊錢，是被告叫伊寫李文華的名字，大概是設定時間
  借款，設定後陸續再匯款借款給伊，有時會到伊帳戶，有時匯
  到伊配偶周嘉瑛帳戶，設定當時本來預計要借1200萬元，加成
  設定1500萬元，但後來她們金額不夠或認為估價沒有那麼高，
  所以沒有借到1200萬元等語，並提出匯款人為被告之匯款單3
  紙為證（見本院卷第142頁至第144頁），復有被告提出並經許
  德和自承其所簽發、受款人為被告、面額各100萬元之本票原
  本4張可證（影本附於本院88年度拍字第522、521號卷聲請狀
  ，票號分別為484152、484153、484154、484151，影印外放）
  ，再參酌被告前於89年間，就本件借款因許德和未清償債務而
  對許德提出刑事詐欺告訴，經臺灣臺北地方法院檢察署以89年
  度他字第1894號案件（即89年度偵字第12782號）受理，許德
  和於此刑事案件警詢、偵訊時亦自承確有向被告借款，迄至86
  年協商時借貸金額已達400萬元，並以系爭土地設定抵押權予
  被告等語，亦經本院調取該刑事案件卷宗核閱無訛，是被告辯
  稱許德和向其借款400萬元，並以系爭土地設定抵押權予被告
  等情，應屬實在。
3.原告雖以被告對借款金額、交付借款方式前後陳述有異，而認
  被告所辯不實，且被告於刑事案件自承抵押權設定與其借款無
  關等語。經查，被告先係陳述許德和向其借款850萬元，嗣又
  陳述許德和向其借款400萬元，另450萬元是李文華借給許德和
  等語，前後雖有不符，然依許德和前揭證述，其借款所得共85
  0萬元，是由被告與李文華內部湊錢借給伊，是被告認知包括
  李文華出資部分之450萬元而認許德和共借款850萬，尚與常情
  無違。另被告就交付借款方式陳稱有時匯款，有時拿現金等語
  ，然人之記憶力有限，除就特殊事件，可能印象深刻而記憶清
  晰外，多僅能為大概之記憶，而隨著時間之流逝，記憶亦愈為
  模糊，本件依前揭許德和提出之匯款單所載時間係84年間，迄
  今已逾15年餘，被告因時隔日久，以致對於交付借款之方式記
  憶不清，亦與常情無違，應無礙其主張與許德和間有借貸關係
  之認定。另上開刑事案件被告簽名之警詢筆錄雖載有抵押權設
  定與許德和向被告借款無關等語。然此核與許德和於刑事案件
  供述及本院證述內容不符，且被告前以許德和所簽發記載受款
  人為被告之本票聲請拍賣前揭抵押權之抵押物，亦經本院調取
  本院88年度拍字第521、522號卷宗核閱無誤，是尚難以前揭警
  詢筆錄陳述借款與抵押權設定無關，即認其借款非抵押權擔保
  範圍。綜上，被告主張其對許德和有400萬元借款債權為前揭
  抵押權擔保範圍，應堪採認，原告主張被告與許德和通謀虛偽
  意思表示而設定抵押權登記，尚非可採。
4.前揭219號土地抵押權設定登記存續期間自84年5月1日至94年4
  月30日、221號土地抵押權設定登記存續期間自84年9月13日至
  94年9月12日，固有土地登記謄本附卷可憑。然依前揭證人許
  德和之證述及其所提出匯款單可知，本件借款係前揭抵押權擔
  保之債權，且在該存續期間內所生，則擔保該借款債權之抵押
  權自不因存續期間屆滿而消滅。
5.按最高限額抵押權所擔保之債權，其請求權已因時效而消滅，
  如抵押權人於消滅時效完成後，5年間不實行其抵押權者，該
  債權不再屬於最高限額抵押權擔保之範圍。又修正之民法第8
  81條之1至第881條之17之規定，除第881條之1第2項、第881條
  之4第2項、第881條之7之規定外，於民法物權編修正施行前設
  定之最高限額抵押權，亦適用之。民法第881條之15、民法物
  權編施行法第17條定有明文。再按請求權，因15年間不行使而
  消滅，民法第125條本文定有明文。經查，許德和向被告借款
  400萬元為前揭抵押權擔保之範圍，約定本票上記載之到期日
  即約定還錢時間乙節，業據證人許德和證述無訛（見本院卷第
  82頁），又前揭借貸400萬元本票所載到期日均為87年12月31
  日，亦有本票影本在卷可證（附於本院88年度拍字第522、521
  號卷，影印外放），是被告對許德和之借款返還請求權迄今顯
  未逾15年，時效尚未消滅，自無民法第881條之15之適用。
(二)原告請求塗銷系爭抵押權登記，有無理由？
  本件被告對許德和確有400萬元借款債權尚未清償，並為前揭
  抵押權擔保之範圍，均如前述，則原告依民法第242條規定及
  最高法院72年臺上字第3534號判例意旨，代位訴外人許德和行
  使所有權、民法第184條規定，訴請被告塗銷系爭抵押權登記
  自屬無據。
六原告雖請求調閱周嘉瑛帳戶自84年5月1日迄今之交易明細，以
  證明許德和有無還錢給被告（見本院卷第185頁）。然按攻擊
  或防禦方法，除別有規定外，應依訴訟進行之程度，於言詞辯
  論終結前適當時期提出之。當事人意圖延滯訴訟，或因重大過
  失，逾時始行提出攻擊或防禦方法，有礙訴訟之終結者，法院
  得駁回之。攻擊或防禦方法之意旨不明瞭，經命其敘明而不為
  必要之敘明者，亦同。民事訴訟法第196條定有明文。經查：
  本院通知兩造閱覽證人許德和陳報之資料並表示意見，該通知
  於99年12月21日送達原告，經原告於99年12月24日委任訴訟代
  理人閱畢，有民事委任書、民事聲請閱卷狀在卷可稽，然原告
  卻遲至100年1月12日言詞辯論期日始當庭提出書狀聲請調閱上
  開交易明細，顯逾時提出，並有礙訴訟之終結。況許德和向被
  告借貸款項，並因而簽發本票交予被告收執，該本票原本尚在
  被告持有中，果許德和已清償借款，當會向被告取回本票，且
  經許德和到庭證述，亦未陳述清償債務之事，是原告此部分主
  張，尚屬無據。另本件事證已臻明確，兩造其餘攻擊防禦方法
  ，經核與本件之結論不生影響，不再一一論述，併予敘明。
七八據上論結，原告之訴為無理由，依民事訴訟法第78條，判決
  如主文。
中    華    民    國   100    年    1     月    26    日
                     民事第三庭    法  官  蘇雅慧
以上正本係照原本作成。
如不服本判決，應於送達後20日內，向本院提出上訴狀（須附繕
本）並表明上訴理由，如於本判決宣示後送達前提起上訴者，應
於判決送達後10日內補提上訴理由狀。如委任律師提起上訴者，
應一併繳納上訴審裁判費。
中    華    民    國   100    年    1     月    26    日
                                   書記官  李佳惠